【裁判字號】    97,聲判,71
【裁判日期】    980107
【裁判案由】    聲請交付審判
【裁判全文】
臺灣士林地方法院刑事裁定              97年度聲判字第71號
聲  請  人
即  告訴人  甲○○
代  理  人  邱六郎律師
被      告  乙  ○
上列聲請人即告訴人因告訴被告詐欺案件，不服臺灣高等法院檢
察署檢察長駁回再議之處分（97年度上聲議字第3830號），聲請
交付審判，本院裁定如下：
    主  文
聲請駁回。
    理  由
一、按告訴人不服上級法院檢察署檢察長或檢察總長認再議為無
    理由而駁回之處分者，得於接受處分書後10日內委任律師提
    出理由狀，向該管第一審法院聲請交付審判；法院認為交付
    審判之聲請不合法或無理由者，應駁回之，刑事訴訟法第25
    8 條之1 第1 項、第258 條之3 第2 項前段分別定有明文。
二、本件聲請人即告訴人甲○○以被告乙○涉犯刑法第339 條第
    1 項之詐欺取財罪，向臺灣士林地方法院檢察署檢察官提出
    告訴，經該署檢察官於民國97年6 月16日，以97年度偵緝字
    第80號為不起訴處分後，聲請人聲請再議，經臺灣高等法院
    檢察署檢察長於97年8 月4 日，以97年度上聲議字第3830號
    駁回再議。茲聲請人之代理人於97年8 月14日收受駁回再議
    處分書，旋於10日內之97年8 月22日委任律師提出理由狀聲
    請交付審判，程式核無不合，應先敘明。
三、聲請交付審判意旨略以：
(一)、被告係以拒絕往來之支票向聲請人調借現金，而按刑法第33
    9 條詐欺罪之詐欺行為，乃實施詐術或以欺罔之手段，足使
    人陷於錯誤者皆屬之，依最高法院70年度台上字第865 號判
    決、司法行政部法律研究室（59）法研字第123 號函中之討
    論意見、最高法院70年度台上字第6908號裁判等實務見解，
    及刑法學者見解予以類推解釋，足認被告明知其申領之支票
    已拒絕往來，竟尚以票信良好云云，持向聲請人調現，致聲
    請人陷於錯誤交付現金，當然成立詐欺罪。
(二)、又被告對於聲請人之追索除置之不理外，更避不見面，甚至
    聲請人提出告訴後，檢察官通知被告出庭時，其仍拒不到庭
    ，且其通緝到案後亦未對聲請人表示悔意並尋求解決之道，
    反一昧提出在聲請人公司每月進出數億，與在其他證券公司
    亦有鉅額買賣等情為由，辯稱其財力雄厚，然被告卻對向聲
    請人詐取之數百萬元不願清償，足認被告自始即存心不法所
    有，至為明白。
(三)、原不起訴書徒以被告與聲請人間，自94年起即有借貸關係並
    經償還，採信被告指聲請人為其金主、且被告於支票拒絕往
    來後仍有以指定付款之方式兌現，及被告在聲請人所任職公
    司之股票買賣並無違約交割等理由，為被告不起訴處分；而
    臺灣高等法院檢察署檢察長亦以同樣理由駁回再議。然被告
    既在支票拒絕往來之後，誆稱其票信良好，應已違背交易上
    之誠信原則，此非但刻意隱瞞，更積極向聲請人傳達不實之
    訊息，應已構成詐欺之條件，爰依法聲請交付審判云云。
四、本院查：
(一)、按刑法上詐欺罪之立法意旨，係以禁止於經濟行為中使用不
    當之方法得利為規範目的，而經濟行為亦因其行為本質及類
    型，而於交易領域中有其特有之行為特性，法律原則上固應
    保障交易之秩序，惟於具體案例中，亦應顧及交易雙方為交
    易行為時，是否有具體情事，足認其違背正當之經濟秩序，
    而應予以制裁。否則，經濟行為本身原寓有不同程度之不確
    定性或交易風險，交易雙方本應自行估量其主、客觀情事及
    搜集相關資訊，以作為其判斷之參考。以借貸或民間金錢借
    貸互助會為例，交易之當事人本應自行考量對方之資格、能
    力、信用，及交易內容之投資報酬率、資金風險等等因素，
    除具上開違反詐欺罪之具體情事外，非謂當事人之一方有無
    法依約履行之情形，即應成立詐欺罪。況被告因某種經濟上
    之目的而借款，多有持以融資支付他用之情事，則其因融資
    情形欠佳，商業投資失利，致無法如期繼續支付債款，亦非
    顯違常情，縱未清償借款，應屬民事法律關係之問題，如謂
    己身經濟狀況不佳，即不得向自訴人借款融通資金，實有違
    社會互助之法則。經查，被告自95年12月15日起陸續向聲請
    人調借4 筆款項，金額分別為100 萬元、110 萬元、51萬8
    千元及60萬元，嗣並未依約償還，且被告所使用之彰化銀行
    支票帳戶，已於95年11月29日遭註記退票，嗣於95年12月15
    日列為支票往來戶等情，固為被告所是認，並有聲請人於偵
    查中提出之「第二類票據信用資料查覆單」乙份可稽（附於
    96年度他字第2481號卷第4 頁），堪予認定，然揆諸前揭說
    明，此部分之事證僅能認定被告於借款當時，確有資力不佳
    之事實，然被告於此際向聲請人調借現金，主觀上是否即係
    出於不法之意圖，而基於詐欺之故意欲詐取借得款項，仍應
    有其他積極事證加以佐證。
(二)、聲請人雖進一步指訴被告向其調借現金時，曾簽發前揭已拒
    絕往來帳戶之支票，因認該等手段顯係以誆稱票信良好之方
    式行使詐術，使其陷於錯誤而同意貸與金錢。然查，聲請人
    自承被告自95年間起，即曾向伊調借現金，伊收取約一分多
    之利息，之前有借有還，伊因此信任被告，才再幫他調現等
    語在卷（參見97年度偵緝字卷第80頁），而依聲請人所指訴
    遭被告「詐騙」之情節觀之，被告向聲請人所調借之前開4
    筆款項，雖均係於被告之彰化銀行支票帳戶遭註記為拒絕往
    來戶後所為，然僅其中之100 萬元及51萬8 千元2 筆款項，
    被告曾簽發上開彰化銀行帳戶之支票予聲請人，至另2 筆11
    0 萬元及60萬元之款項，聲請人均未要求被告開立支票以供
    擔保；且另一方面，聲請人指訴被告係以投資股票亟需融資
    為由，向伊調借上開現金，而查被告於95年11月支票退票當
    月，在聲請人任職營業員之富隆證券公司之股票成交金額高
    達4 億1894萬3100元、95年12月成交金額高達2 億6792萬57
    00元、96年1 月為3 億8516萬4700元、96年2 月為2 億3887
    萬6950元、96年3 月為4 億84 72 萬9500元、96年4 月為1
    億3567萬8100元，此有聲請人於偵查中提出之月報表等件在
    卷可考（附於同上他字卷第12頁），堪認被告所稱借款目的
    為融資購買股票應非子虛。綜上，本件聲請人應係考量被告
    向來借款紀錄良好，且確有大額股票交易金額，足徵其借款
    目的屬實，並非已無資力，乃欲賺取利息，遂同意調借現金
    予被告，聲請人指訴係因被告持已拒絕往來之支票向其調借
    現金，致其陷於錯誤，遂同意借貸云云，尚無從遽予採憑。
(三)、再者，拒絕往來戶之支票仍可以指定付款方式兌現，而告訴
    人亦自承被告曾以此方式，償還96年3 月20日簽發予案外人
    吳秋雲之52萬5 千元及96年3 月28日簽發予案外人游昆杰之
    30萬元之拒絕往來戶支票等情在卷（參見同上偵字卷第131
    頁），此外，並有吳秋雲所有臺北保安郵局帳號0000000000
    0 號帳戶、游昆杰所有之華南商業銀行北臺中分行帳號0000
    00000000號帳戶之存摺影本各1 份，及被告上開彰化銀行支
    票存款帳戶96年3 月19日及4 月9 日指定付款之支票存款送
    款簿存根聯各1 紙附卷可佐（附於同上偵字卷第135 頁至第
    137 頁、第148 頁、第150 頁）。準此，被告雖有持已遭註
    記拒絕往來帳戶之支票向聲請人調借前揭2 筆款項，仍不足
    以據此即認定被告主觀上有詐取借款之不法所有意圖。
五、綜上所述，原不起訴處分書及駁回再議聲請之處分書以前開
    理由認被告乙○所涉詐欺之犯罪嫌疑尚屬不足，經核與卷內
    現存事證並無不合，是原檢察官及臺灣高等法院檢察署檢察
    長據此就被告乙○所涉上開詐欺案件分別予以不起訴處分及
    駁回再議之聲請，於法自無違誤。聲請意旨仍執前詞指摘原
    處分，並求予交付審判，非有理由，應予駁回。
據上論斷，應依刑事訴訟法第258 條之3 第2 項前段，裁定如主
文。
中    華    民    國    98    年    1     月    7     日
                  刑事第六庭裁判長法  官  汪梅芬
                                  法  官  莊明達
                                  法  官  吳祚丞
以上正本證明與原本無異。
對於本裁定不得抗告。
                                  書記官  方蘭芬
中    華    民    國    98    年    1     月    7     日


司法院資訊處製作；財團法人民間司法改革基金會備份。
